【裁判字號】    90,家上,226
【裁判日期】    900912
【裁判案由】    註銷離婚登記
【裁判全文】
台灣高等法院民事判決  九十年度家上字第二二六號
      上  訴  人  乙○○  籍設台北縣淡水鎮○○街八五巷五三號二樓
                          現住.
      被上訴人    甲○○
右當事人間註銷離婚登記事件，上訴人對於中華民國九十年七月十七日臺灣桃園地方
法院九十年度家訴字第三九號第一審判決提起上訴，本院判決如左：
    主    文
上訴駁回。
第二審訴訟費用由上訴人負擔。
    事實及理由
一、按「民事訴訟，乃國家司法機關以解決當事人間關於私法上爭執為目的，所施行
    之程序。本件被上訴人為國家之戶政機關，其依職掌所為戶籍上之記載，進而為
    駁回上訴人申請更正之行文，屬於行政處分範圍，並非私權爭執。上訴人認其以
    前所申報而由被上訴人記載於戶籍登記簿上之出生年月日有誤，於申請更正未獲
    允准後，未依訴願及行政訴訟程序謀求解決，竟予提起本件確認之訴，自有民事
    訴訟法第二百四十九條第一項第一款規定之訴訟事件不屬普通法院權限之情形。
    」（參照最高法院六十九年度台上字第四一五五號判例意旨）。又「本件原確定
    判決係於民國六十三年七月二十一日送達，此有卷附送達證書足據，再審期間自
    送達判決之翌日起算，至六十三年八月二十日即告屆滿，而上訴人延至六十三年
    八月二十一日始向原審提起本件再審之訴，顯逾上開不變期間，原審本應認再審
    之訴為不合法以裁定駁回之，始為適法，乃原審竟認再審之訴為無理由，以判決
    駁回，雖有未當，然與上訴人應受駁回其訴裁判之結果，初無二致，仍應認本件
    上訴為無理由。」（參照最高法院六十四年度台上字第四四五號判例意旨）。
二、本件上訴人主張：上訴人與被上訴人之亡父李思治之間，原為夫妻，於七十四年
    九月二十日，上訴人因刑事案件被收押，李思治即聲請調解離婚，上訴人於該事
    件被提押到院時，李思治當庭表示渠已另交女友，打算結婚，要求上訴人成全，
    先簽名同意離婚，讓渠與新女友結婚云云，上訴人乃當庭於調解筆錄上簽名願與
    李思治協同辦理離婚之戶籍登記，嗣延至七十五年八月七日之際，因李思治與女
    友鬧翻而未能結婚成功，故李思治未持上開調解筆錄單獨前往戶政機關辦理離婚
    之登記，其本意乃希望繼續與上訴人維持夫妻關係，而上訴人當時因急著要買回
    桃園市○○街十八號之房屋，以便於七十五年九月二十日辦妥所有權移轉登記手
    續，乃持上開調解筆錄於七十五年八月七日前往戶政事務所單獨辦妥離婚之登記
    ，事後李思治因病死亡，其生前許多財產上訴人原可繼承，因已辦妥離婚登記而
    無繼承權，爰以協同上訴人辦理註銷離婚登記之義務，已由李思治之子即被上訴
    人繼承，而提起本件訴訟，請求判准將上訴人與被上訴人之亡父即被繼承人李思
    治之間，於七十五年八月七日由上訴人單方面前往戶政事務所辦理之離婚登記予
    以註銷。本件原審以上訴人對李思治之繼承人甲○○（即被上訴人）提起本訴，
    其當事人不適格，欠缺權利保護要件，為顯無理由，而不經言詞辯論，逕以判決
    駁回。
三、查，依戶籍法第十七條第二項規定：「離婚，應為離婚之登記。」第二十六條前
    段規定：「戶籍登記事項嗣後不存在時，應為註銷之登記。」第四十五條規定：
    「變更、更正、撤銷或註銷登記，以本人、原申請人或利害關係人為申請人。」
    本件依上訴人之主張：伊與被上訴人之亡父李思治之間，原為夫妻，於七十四年
    九月二十日，因李思治聲請調解離婚，伊乃當庭於調解筆錄上簽名願與李思治協
    同辦理離婚之戶籍登記，嗣延至七十五年八月七日之際，因李思治與女友鬧翻而
    未能結婚成功，故李思治未持上開調解筆錄單獨前往戶政機關辦理離婚之登記，
    其本意乃希望繼續與伊維持夫妻關係，而伊因急著要買回桃園市○○街十八號之
    房屋，以便於七十五年九月二十日辦妥所有權移轉登記手續，乃持上開調解筆錄
    於七十五年八月七日前往戶政事務所單獨辦妥離婚之登記，嗣李思治因病死亡等
    情，如上訴人上開主張屬實，自可依戶籍法之相關規定，前往戶政機關申請註銷
    登記，則依首揭判例意旨所示，本件顯非普通法院審理權限，上訴人提起本件訴
    訟，自有民事訴訟法第二百四十九條第一項第一款規定之訴訟事件不屬普通法院
    權限之情形，原審本應以裁定駁回之，始為適法，乃原審竟認原告之訴為無理由
    ，以判決駁回，雖有未當，然與上訴人應受駁回其訴裁判之結果，初無二致，仍
    應認本件上訴為無理由，應予駁回。
四、綜上所述，上訴人對被上訴人提起本件「註銷離婚登記」之訴，為無理由，不應
    准許。原審為上訴人敗訴之判決，理由雖有未當，結論並無二致，仍應維持。上
    訴意旨指摘原判決不當，求予廢棄改判，為無理由，應予駁回。
五、據上論結，本件上訴為無理由，依民事訴訟法第四百六十三條、第二百四十九條
    第一項第一款、第四百四十九條第二項、第七十八條，判決如主文。
中      華      民      國    九十      年      九      月     十二     日
                                民事第十六庭
                                    審判長法  官  阮  富  枝
                                          法  官  闕  銘  富
                                          法  官  王  聖  惠
上訴人得上訴。
右正本係照原本作成。
如不服本判決，應於收受送達後二十日內向本院提出上訴書狀，其未表明上訴理由者
，應於提出上訴後二十日內向本院補提理由書狀（均須按他造當事人之人數附繕本）
上訴時應提出委任律師或具有律師資格之人之委任狀；委任有律師資格者，另應附具
律師及格證書及釋明委任人與受任人有民事訴訟法第四百六十六條之一第一項但書或
第二項（詳附註）所定關係之釋明文書影本。
中      華      民      國    九十      年      九      月     十四     日
                                          書記官  陳  樂  觀
附註：
民事訴訟法第四百六十六條之一（第一項、第二項）：
對於第二審判決上訴，上訴人應委任律師為訴訟代理人。但上訴人或其法定代理人具
有律師資格者，不在此限。
上訴人之配偶、三親等內之血親、二親等內之姻親，或上訴人為法人、中央或地方機
關時，其所屬專任人員具有律師資格並經法院認為適當者，亦得為第三審訴訟代理人
。


司法院資訊處製作；財團法人民間司法改革基金會備份。
